【裁判字號】    98,消債抗,114
【裁判日期】    980722
【裁判案由】    更生事件
【裁判全文】
臺灣板橋地方法院民事裁定           98年度消債抗字第114號
抗  告  人  甲○○
代  理  人  黃青峰律師
上列抗告人因消費者債務清理條例事件，聲請更生，對於中華民
國98年 3月31日本院97年度消債更字第1530號裁定提起抗告，本
院裁定如下：
    主  文
抗告駁回。
抗告程序費用新臺幣壹仟元由抗告人負擔。
    理  由
一、本件抗告意旨略以：原裁定認為從事商業活動本應承擔一定
    之風險，因此生意失敗並非屬不可歸責於己之事由，惟若所
    謂不可歸責於己之事由係如此解釋適用，則所有之經濟活動
    無不或多或少有其風險存在，例如受雇於他人，一旦被解雇
    失業是否不論任何理由均屬不可歸責於己之事由，而不得聲
    請更生，實有可議，因此所謂不可歸責於己之事由，應係指
    舉凡非因自己之故意或重大過失之行為所導致之情形，方屬
    正的；又商業活動並非可與投機活動劃上等號，抗告人從事
    便當工作及小吃店工作實與一般受雇者無異，除投入相當資
    本外，為求長期經營更須投入相當之勞力，因此不得僅因生
    意失敗即可謂係可歸責於抗告人而不得聲請更生，綜上，請
    求廢棄原裁定，另為准予更生程序之裁定等語。
二、按債務人對於金融機構因消費借貸、自用住宅借款、信用卡
    或現金卡契約而負債務，在聲請更生或清算前，應提出債權
    人清冊，以書面向最大債權金融機構請求協商債務清償方案
    並表明共同協商之意旨，消費者債務清理條例（下稱本條例
    ）第151 條第1 項定有明文。次按債務人與金融機構協商成
    立者，不得聲請更生或清算，但因不可歸責於己之事由，致
    履行顯有重大困難者，不在此限；本條例施行前，債務人依
    金融主管機關協調成立之中華民國銀行公會會員辦理消費金
    融案件無擔保債務協商機制與金融機構成立之協商，準用前
    項之規定，本條例第151 條第5 項、第6 項亦分別有明文。
    第按前開法律規定之「但因不可歸責於己之事由，致履行顯
    有重大困難者，不在此限」，其立法意旨係基於債務清償方
    案成立後，應由債務人誠實遵守信用履行協商還款條件，惟
    於例外情形下發生情事變更，在清償期間收入或收益不如預
    期，致該方案履行困難甚或履行不能，因不可歸責於己之事
    由，始能聲請更生或清算。此規範意旨在避免債務人任意毀
    諾已成立之協商，濫用更生或清算之裁判上債務清理程序。
    蓋以債務清償方案係經當事人行使程序選擇權所為之債務清
    理契約，債務人應受該成立之協議所拘束。債務人既已與金
    融機構協商成立，如認該協商方案履行有其他不適當情形，
    自仍應再循協商途徑謀求解決。又所謂不可歸責於己之事由
    ，係指出於非己身所能控制之自然力或其他人為事由，具有
    猝然性而不能預知，非人力所能參與或所能阻止，而陷於不
    能履行承諾償還自己之債務者而言，例如債務人於履行清償
    期間遭逢重大意外災害，如車禍、火災、或罹患重大不治之
    惡疾而喪失工作能力；債務人負擔家計生活之職業工作，突
    然非自願性失業，而可預見的、持續性的無法就業謀生；因
    遭逢不可抗力之天然災害，如地震、颱風、水災而因其損害
    甚鉅致無力清償等情事。
三、經查：
  (一)抗告人曾參與中華民國銀行公會會員辦理消費金融案件無擔
    保債務協商機制協商成立，並於97年8 月毀諾等情，有台新
    銀行98年3 月16日台新債協98法字第70058 號函在卷可證，
    是依本條例之規定，其聲請更生須具備「不可歸責於己之事
    由致履行顯有重大困難」要件，方為適法。
  (二)本件抗告人主張商業活動不等同於投機行為，且應與一般受
    雇人無異，只要係非故意或重大過失導致毀諾，即應屬不可
    歸責於己之事由而得聲請更生程序等語。惟查，抗告人於民
    國90年起即陸續開設便當店及小吃店作生意，業據其自陳在
    卷（見原審卷第5 頁），職此，抗告人對便當業或小吃業之
    經營可能產生之風險、競爭應知之綦詳，而其在權衡利害關
    係後，仍簽署協商協議書，同意台新銀行之無擔保債務還款
    計劃，自應承擔其經營不善之風險，是抗告人此項主張，實
    與上開不可歸責於己之事由之情形不符。
  (三)次由抗告人陳稱其於96年12月31日結束營業後，改至榮華燒
    臘上班，每月平均領得薪資新臺幣（下同）30,000元（見原
    審卷第8 頁），且抗告人亦可持續清償至97年8 月等情觀之
    ，其於結束營業後仍按期還款達8 期，足徵其毀諾協商條件
    應與所稱經營不善乙節欠缺因果關係。
  (四)再者，抗告人雖主張每月支出22,000元之房屋貸款，惟經衡
    酌該房屋貸款金額除高於一般租用住宅之必要費用外，抗告
    人如因繳交房屋貸款致不能履行協商債務而毀諾，不啻係變
    相的儲蓄資產，而將其債務轉令債權人負擔後，自己再由債
    務中脫免，實有可議且難認為合理，則抗告人如因另有房貸
    之支出，致其收入扣除協商金額後無法維持基本生活所需，
    而悔諾協商條件，應認非屬不可歸責於己之事由。
  (五)末查，法院蒐集證據之機會及其所盡之努力，均有一定之限
    度，故使當事人輔助法院蒐集證據，即有必要；且須以證據
    證明之事實，有時雖窮法院之努力，仍不能蒐集判斷該事實
    之有無，以致法院無從為法律上之判斷。又舉證責任者，當
    事人有提出證據以證明其所主張之利己事實為真實之責任。
    舉證責任之功能，使法院在事實不明確之情形下，亦得為事
    實之認定，其結果非將不利益之判斷，歸諸當事人承受不可
    ，以促其提出利己之主張，並舉證以證明之，俾利事實之發
    現。本件抗告人提起本件抗告，雖主張有不可歸責於己之事
    由，但並未舉證證明其有何新發生之具體情事，致支出增加
    或收入減少，因而有不能履行原協商條件或履行顯有重大困
    難，可認係不可歸責於己之事由，則抗告人聲請更生，自不
    應准許。
四、綜上所述，抗告人聲請更生，違反消費者債務清理條例第15
    1 條第5 項、第6 項所定情形，其聲請即有未合，原裁定駁
    回抗告人更生之聲請，並無不當，抗告意旨指摘原裁定為不
    當，求予廢棄，為無理由，應予駁回。
五、據上論結，本件抗告為無理由，爰依消費者債務清理條例第
    11條第2 項、第15條、民事訴訟法第495 條之1 第1 項、第
    449 條第1 項、第95條、第78條，裁定如主文。
六、另目前銀行公會就曾經參加95年債務協商而毀諾之債務人，
    提供「個別協商一致性方案」使能再進行協商，聲請人倘有
    履債上之困難，尚非不得與台新銀行等債權人，再次進行解
    決債務之商談，以謀求適當之履行條件，附此敘明。
中    華    民    國    98    年    7     月    22    日
                  民事第二庭  審判長法  官  蕭胤瑮
                                    法  官  陳財旺
                                    法  官  張筱琪
上為正本係照原本作成
本件不得再抗告
中    華    民    國    98    年    7     月    22    日
                                    書記官  連思斐


司法院資訊處製作；財團法人民間司法改革基金會備份。
